【裁判字號】    91,勞簡上,44
【裁判日期】    920423
【裁判案由】    給付訓練費用等
【裁判全文】
臺灣臺北地方法院民事判決    九十一年度勞簡上字第四四號
    上  訴  人  泛亞商業銀行股份有限公司
    法定代理人  劉維琪
    訴訟代理人  丙○○
                送達代收人  甲.
    被上訴人    丁○○
右當事人間請求給付訓練費用等事件，上訴人對於中華民國九十一年五月三十一日臺
灣臺北地方法院台北簡易庭九十一年度北勞簡字第五七號第一審判決提起上訴，本院
判決如左：
    主    文
原判決關於駁回上訴人後開第二項之訴部分及訴訟費用之裁判均廢棄。
被上訴人應給付上訴人新台幣壹萬陸仟壹佰柒拾伍元，及自民國九十年一月三十一日
起至清償日止，按年息百分之五計算之利息。
其餘上訴駁回。
第一、二審訴訟費用由被上訴人負擔二分之一，餘由被上訴人負擔。
    事    實
甲、上訴人方面：
一、聲明：
（一）原判決不利上訴人部分廢棄。
（二）右廢棄部分，被上訴人應再給付上訴人新台幣（下同）七萬零一百七十五元，
      及自民國（下同）九十年一月三十一日起至清償日止，按年息百分之五計算之
      利息。
二、陳述：除與原判決記載相同部分，予以引用外，並補稱：
（一）、被上訴人參加上訴人八十八年度新進行員甄試時，本行即於錄取通知書載明
        ，新進人員須承諾服務本行至少二年，若服務未滿二年離職，應繳還相當三
        個月薪資之訓練費用。被上訴人接獲上訴人錄取通知書時，可依自由意志選
        擇接受本行任用條件（含服務若未滿二年應繳還訓練費用之勞資雙方約定事
        項）或選擇不接受本行任用條件而放棄來行。本件被上訴人已同意接受本行
        任用條件，並於八十八年九月二十七日至本行報到，上開勞資雙方約定事項
        自然具備效力。
（二）、依上訴人八十八年十月七日泛亞管乙字第三０七六號任免通知書，被上訴人
        至鄰近之儲蓄部實習三月，並由儲蓄部指派襄理及資深行員予以指導，本行
        投入相當高之訓練費用，被上訴人於總行訓練二週及分行實習三個月之訓練
        費用，合計訓練費用超過三個月之薪資，惟被上訴人未依約服務上訴人公司
        至少二年，竟提前終止與上訴人之契約，依雙方合約，上訴人自應依約繳還
        相當三個月薪資之訓練費用。
（三）、被上訴人所立具之承諾書所約定之相當違約金性質之應繳還訓練費用，實係
        包含上訴人為培訓被上訴人所支出之費用，此包含有形與無形之支出，原審
        未予審酌即予縮減，坐令上訴人自負損失，有欠公允。
三、證據：除援用原審之立證方法外，並補提出：招募訓練相關費用明細表、費用單
    據為證。
乙、被上訴人方面：
一、聲明：上訴駁回。
二、陳述：
（一）、本當三個月薪資之違約金過高，被上訴人實無力負擔。
（二）、被上訴人雖有接受訓練，惟僅在天母農訓大樓受訓兩個星期。
        理    由
一、上訴人之法定代理人於本院審理時，已由乙○○變更為劉維琪（見本院卷第頁所
    附之公司變更登記事項卡），並經劉維琪聲明承受，續行訴訟，合先敘明。
二、上訴人起訴主張：被上訴人於八十八年九月二十七日起受雇於伊公司，並於八十
    九年三月間起正式擔任儲蓄部中級辦事員，又於到職時曾簽立承諾書，承諾自報
    到日起服務滿二年，若服務未滿二年離職，同意繳還相當於三個月薪資之訓練費
    用，並同意遵照伊公司訂定之人事規章規定辦妥離職手續，如改派正式職務未滿
    一年而離職，則繳回試用期間之獎金及福利津貼。詎被上訴人於九十年一月三十
    一日未辦妥離職手續及繳還約定之訓練費用，即逕行離職。而依上開承諾書約定
    ，被上訴人應給付之相當於三個月薪資之訓練費用為八萬四千元之訓練費用，獎
    金為一萬六千一百七十五元，合計十萬零一百七十五元等情，求為命被上訴人如
    數給付，並加計自離職日即九十年一月三十一日起至清償日止按年息百分之五計
    算法定遲延利息之判決（原審判命被上訴人應給付上訴人三萬元本息，駁回上訴
    人其餘之訴。上訴人就其敗訴部分，提起上訴，被上訴人則就其敗訴部分，未據
    聲明不服，而告確定）。
    被上訴人則以：相當於三個月薪資之違約金過高，伊無力負擔等語，資為抗辯。
三、經查，上訴人主張被上訴人自八十八年九月二十七日起受雇於伊公司，並於八十
    九年三月起正式擔任儲蓄部中級辦事員，到職時曾簽立承諾書，承諾自報到日起
    服務滿二年，若服務未滿二年離職，同意繳還相當於三個月薪資之訓練費用，並
    同意遵照伊公司訂定之人事規章規定辦妥離職手續，如改派正式職務未滿一年而
    離職，則並繳回試用期間之獎金及福利津貼。詎被上訴人正式服務未及一年即於
    九十年一月三十一日離職，且未依承諾書規定，繳還訓練費用及試用期間獎金之
    事實，業據其提出到職通知書、正式任職通知書、任免人員通知書、承諾書、泛
    亞商業銀行通知書為證（見原審卷第四頁至第十頁），並為被上訴人所不爭執，
    自堪信為真實。至上訴人主張被上訴人應依上開承諾書第五條及第六條第二款約
    定，繳回相當於三個月薪資即八萬四千元之訓練費用，及獎金一萬六千一百七十
    五元等情，則為被上訴人所否認，並以前開情詞置辯。經查：
（一）系爭承諾書第五條約定：「本人承諾自到職日起服務滿二年，若服務未滿二年
      離職，同意繳還相當三個月薪資之訓練費用」（見原審卷第九頁），係約定一
      定金額之訓練費用，並非約定繳還上訴人所實際支出之訓練費用，故應認上開
      約定之性質實為關於未服務滿二年離職之違約金之約定，而非訓練費用支出之
      返還。又按約定之違約金過高者，法院得減至相當之數額，民法第二百五十二
      條定有明文。至違約金是否過高，須依一般客觀事實、社會經濟情況及當事人
      所受損害，債權可得享受之一切利益為衡量標準（最高法院四十九年台上字第
      八○七號及五十一年台上字第一九號判例參照）。本件上訴人雖主張其確受有
      支出九萬八千三百四十四元之招募及訓練費用之損害，並提出訓練費用單據為
      憑。惟查其所提出之「離職員工丁○○招募相關費用明細表」，其中所列之招
      募費用非屬訓練費用，乃上訴人招募員工本應自行負擔之招募成本，自不應要
      求被上訴人分擔。而所列職前訓練部分，則僅二週，且被上訴人應分擔之訓練
      費用僅為二萬四千三百三十九元，至被上訴人在分發單位實習期間，既已實際
      參與櫃台作業，每日僅由輔導員輔導一小時，亦難認屬訓練課程。故上訴人主
      張受有支出相當三個月薪資即九萬八千三百四十四元之訓練費用之損害，自不
      足取。爰審酌上訴人對被上訴人所實施之訓練期間（即被上訴人自認之受訓二
      週），被上訴人在上訴人公司所擔任之職位係中級辦事員（見原審卷第二頁反
      面），可代替性較高，上訴人再行招募之困難度較低，被上訴人離職時已在上
      訴人公司任滿十個月，並取得每月二萬八千元薪資等一切情狀，認被上訴人請
      求被上訴人給付相當於三個月薪資之違約金，確屬過高，應酌減為三萬元，較
      能兼顧兩造之利益。
（二）、上訴人另主張被上訴人正式服務未滿一年即離職，應依系爭承諾書第六條第
        二款約定，繳回試用期間之獎金計一萬六千一百七十五元等語。經查被上訴
        人對於該試用期間獎金之金額，及試用期間另領有薪資，並不爭執。故應認
        該試用期間之獎金，並非被上訴人服勞務之報酬，而係上訴人公司為維繫企
        業經營管理之需要，提高人事行政管理之效率，對於受僱人遵守工作條件之
        獎勵。上訴人既未遵守工作條件之約定，於改派正式職務未滿一年而離職，
        則自無受領該項獎勵性給與之依據，上訴人請求被上訴人繳回試用期間之獎
        金一萬六千一百七十五元，自屬有據。
四、綜上所述，上訴人本於承諾書第五條及第六條第二款約定，請求被上訴給付違約
    金三萬元，及繳回試用期間之獎金一萬六千一百七十五元，暨均自離職日即九十
    一年三月九日起至清償日止按年息百分之五計算之利息，洵屬有據，應予准許；
    逾此部分之請求，即屬無據，不應准許。原審就上開試用期間之獎金部分，所為
    上訴人敗訴之判決，尚有未洽，上訴論旨指摘原判決此部分不當，求予廢棄改判
    ，為有理由；就不應准許部分，所為上訴人敗訴之判決，並無不合。上訴論旨指
    摘原判決此部分不當，求予廢棄改判，為無理由。
五、據上論結，本件上訴為一部有理由，一部無理由，依民事訴訟法第四百三十六條
    之一第三項、第四百四十九條第一項、第四百五十條、第七十九條但書，判決如
    主文。
中      華      民      國    九十二    年      四      月    二十三  日
                                          勞工法庭審判長法官  謝碧莉
                                                      法  官  李維心
                                                      法  官  李慈惠
右正本證明與原本無異
不得上訴
中      華      民      國    九十二    年      四      月    二 十三  日
                                                  法院書記官  林秀娥


司法院資訊處製作；財團法人民間司法改革基金會備份。
